【裁判字號】    95,訴,1408
【裁判日期】    951130
【裁判案由】    違反毒品危害防制條例
【裁判全文】
臺灣臺南地方法院刑事判決              95年度訴字第1408號
公  訴  人  臺灣臺南地方法院檢察署檢察官
被      告  乙○○
                    （現於臺灣臺南看守所羈押中）
上列被告因違反毒品危害防制條例案件，經檢察官提起公訴（95
年度毒偵緝字第216號、95年度毒偵緝字第217號），及移送併辦
（95年度毒偵字第1676、2330號），被告於審理期日就被訴事實
為有罪陳述，本院聽取當事人之意見後，經合議庭裁定進行簡式
審判程序，並判決如下：
    主  文
乙○○施用第一級毒品，處有期徒刑玖月。又施用第二級毒品，
處有期徒刑參月。應執行有期徒刑拾月。
    事  實
一、乙○○前因施用毒品案件，經臺灣臺南地方法院以94年度毒
    聲字第391號裁定送臺灣臺南看守所附設勒戒處所執行觀察
    、勒戒，嗣於民國94年8月22日執行完畢釋放，並經臺灣臺
    南地方法院檢察署檢察官以94年度毒偵緝字第243號不起訴
    處分確定。詎其猶不思悔改且未戒除施用毒品惡習，復分別
    基於反覆施用第一級毒品海洛因及第二級毒品安非他命之犯
    意，自95年2月初起自95年8月16日止，在臺南市○○路友人
    家中、臺南市中山公園廁所內，以針筒注射之方式，施用第
    一級毒品海洛因多次，平均約1、2天施用1次，同期間內並
    以玻璃球燒烤之方式，施用第二級毒品安非他命多次，平均
    約2、3天施用1次。嗣分別於95年4月19日、同年5月9日、同
    年6月23日、同年8月17日，先後為警查獲，並均經其同意採
    驗尿液，而知悉上情。
二、案經臺南市警察局第六分局報請台灣台南地方法院檢察署檢
    察官偵查起訴，及移送併案審理。
    理  由
一、本件被告所犯為死刑、無期徒刑、最輕本刑為三年以上有期
    徒刑以外之罪，亦非屬高等法院管轄之第一審案件，其於準
    備程序進行中，先就被訴事實為有罪之陳述，經法官告知簡
    式審判程序之旨，並聽取公訴檢察官之意見後，依刑事訴訟
    法第273條之1第1項、第273條之2等規定，裁定由受命法官
    獨任進行簡式審判程序，且不受同法第159條第1項、第161
    條之2、第161條之3、第163條之1及第164條至第170條所規
    定證據能力認定及調查方式之限制，合先敘明。
二、前開事實，業經被告於本院審理時自白不諱，而被告(1)先後
    於95年4月19日、同年5月9日、同年6月23日、同年8月17日
    為警查獲，並均經其同意所採集之尿液，經送長榮大學毒物
    研究中心以酵素免疫分析法EIA篩檢及氣相層析質譜儀GC ／
    MS檢驗結果，確均呈現安非他命類、以及嗎啡之陽性反應，
    此有送驗尿液及年籍對照表、長榮大學毒物研究中心確認報
    告各4紙附卷可稽，(2)於95年8月18日移送至地檢署訊問後，
    再經檢察官命令採尿，經送往台灣檢驗科技股份有限公司以
    酵素免疫分析法EIA篩檢及氣相層析質譜儀GC／MS檢驗結果
    ，確亦呈現安非他命類、以及嗎啡之陽性反應，此有台灣台
    南地方法院檢察署於95年8月22日之發文、以及台灣檢驗科
    技股份有限公司之濫用藥物尿液檢驗報告各1紙附卷可稽，
    足認被告供承有多次施用第一級毒品以及第二級毒品之任意
    性自白，核與事證相符。再查，被告前因施用毒品案件，曾
    經台灣台南地方法院以裁定送觀察、勒戒，於94年8月22日
    執行完畢釋放，並經臺灣臺南地方法院檢察署檢察官以94年
    度毒偵緝字第243號不起訴處分確定，此有不起訴處分書、
    以及台灣高等法院被告前案紀錄表各1份附卷可按，是本件
    被告於受觀察、勒戒執行完畢後5年內，再犯本件毒品危害
    防制條例第10條第1項之罪，依法應予追訴。故而，本件事
    證明確，被告犯行堪以認定。
三、按海洛因以及安非他命分別係毒品危害防制條例第2條第2項
    第1款、第2款所明定之第一、二級毒品，均禁止非法持有及
    施用，被告非法施用海洛因以及安非他命，核其所為，係犯
    毒品危害防制條例第10條第1項、第2項之施用第一、二級毒
    品罪。又被告多次持有第一級毒品海洛因以及第二級毒品安
    非他命並進而施用，其持有之低度行為應為施用之高度行為
    所吸收，均不另論罪。
四、經查我國刑法於94年2月2日修正公布，刪除刑法第56條關於
    連續犯之規定，且自95年7月1日起施行。(1)有關刪除連續犯
    規定之修正理由已有「至連續犯之規定廢除後，對於部分習
    慣犯，例如竊盜、吸毒等犯罪，是否會因適用數罪併罰而使
    刑罰過重產生不合理之現象一節，在實務運用上應可參考德
    、日等國之經驗，委由學界及實務以補充解釋之方式，發展
    接續犯之概念，對於合乎『接續犯』或『包括的一罪』之情
    形，認為構成單一之犯罪，以限縮數罪併罰之範圍，用以解
    決上述問題」之說明（刑法第56條修正理由第4點參照）。
    (2)且按刑事法若干犯罪行為態樣，本質上原具有反覆、延續
    實行之特徵，立法時既予特別歸類，定為犯罪構成要件之行
    為要素，則行為人基於概括之犯意，在密切接近之一定時、
    地持續實行之複次行為，倘依社會通念，於客觀上認為符合
    一個反覆、延續性之行為觀念者，於刑法評價上，即應僅成
    立一罪。學理上所稱「集合犯」之職業性、營業性或收集性
    等具有重複特質之犯罪均屬之，例如經營、從事業務、收集
    、販賣、製造、散布等行為概念者是，亦有最高法院95年度
    台上字第1079號判決意旨可資參照。(3)至於學界邇來對於刑
    法修正廢除連續犯之規定後所提出之看法，有認為「集合犯
   」是指立法者在系爭構成要件所描述、所預設之該當行為，
    本身就具有不斷反覆實施之特性，所以反覆實施行為被總括
    地當成或擬制為一個構成要件行為。基於吸毒成癮之道理，
    施用毒品雖然一次施用就已經足以該當系爭構成要件，但接
    連反覆數次施用毒品者，應僅評價為一個施用毒品行為，且
    依施用毒品具有成癮之特性，反覆成習之施用行為才是構成
    要件違反之典型與常態，單一次之施毒行為毋寧說是例外，
    其性質上應列入構成要件行為單數之「集合犯」（參照林鈺
    雄著「跨連新舊法之施用毒品行為－兼論行為單數與集合犯
    、接續犯概念之比較」一文，刊載於臺灣本土法學雜誌第84
    期第148頁，2006年7月號）。有從「法的行為單數」即「構
    成要件行為單數」之概念來探討，從刑法分則構成要件之規
    定，就法律概念，將數個自然意思、活動，融合為一法律上
    概念之行為，是為一個法律、社會評價之單位而成為一個法
    的行為單數，其種類如：複行為犯、集合犯、繼續犯，其中
    施用毒品罪即為集合犯之一例（參照張麗卿所著「刑法修正
    與案件同一性－兼論最高法院90年度台非字第168號判決」
    一文，刊載於月旦法學雜誌第134期第222頁，2006年7月號
    ）。有認為「集合犯」係分則立法時法律概念之創設，使該
    等行為必然可以包括複數之行為。依德國學說上之見解，係
    指諸如常業犯或習慣犯之多數行為，其各別行為本足以獨立
    成罪，但基於立法上刑事政策之考量，將其視為法律上之行
    為單一。而集合犯之複數行為，是建立在主觀要素之基礎上
    ，即數個行為經由「反覆實施之意圖」，連結成法律上之一
    行為。則將施用毒品之行為視為集合犯，似未嘗不可（參照
    高金桂所著「接續犯與連續犯之再探討」一文，刊載於「刑
    事法之基礎與界限－洪福增教授紀念專輯」第520、521頁，
    2003年4月）。可知多數學說見解，多認施用毒品因具有成
    癮之特性，而將反覆施用毒品行為歸類為「集合犯」，乃學
    說上「構成要件行為單數」態樣之一種，僅應為包括一罪之
    評價，均無單就個別施用毒品行為論以數罪併合處罰之情形
    。(4)綜上所述，本院認毒品既因具有高度之成癮性及濫用性
    ，施用毒品之行為本身，顯然具有反覆性及延續性之特徵，
    如將「持續多次施用毒品行為」評價為數罪，顯與刑罰過度
    評價禁止原則相悖，並有違憲法所揭櫫之比例原則，是本件
    被告習慣性、多次並反覆施用第一、二級毒品之行為，應個
    別予以評價為「集合犯」之包括一罪。最後，本院認此種集
    合犯之包括一罪特質，尚不致因刑法修正前、後而有差別，
    故本件被告自95年2月初起自95年8月16日止（即時間涵蓋刑
    法修正施行之前、後），雖各有多次施用第一、二級毒品之
    行為，本院仍認應一體適用修正後刑法，無庸再為新舊法之
    比較，否則如將刑法修正前所為數次施用毒品之行為論以連
    續犯；另再將於刑法修正後所為施用毒品行為，論以集合犯
    ，最後復將此二段施用毒品之行為，予以數罪併罰，無疑就
    同為多次施用毒品之行為，僅因刑法修正，即異其理論之適
    用，不無矛盾，且如此論以連續犯加重其刑後，再予數罪併
    罰，亦顯然不利於被告，附此敘明。茲審酌被告並無前科、
    素行尚可，前曾因施用毒品送觀察、勒戒處分執行完畢後，
    又自95年4月19日起自95年8月17日間，多次經警查獲並採尿
    ，猶不思戒絕毒癮、革除惡習，復一再因施用被查獲，顯未
    能深切悔改並記取教訓、自制力甚差，惟念及其施用毒品之
    犯行，在本質上乃屬自我戕害身心健康之行為，且被告並未
    因此而有破壞社會秩序或侵害他人權益之情形，以及被告犯
    後坦承犯行，態度尚佳等一切情狀，分別量處如主文所示之
    刑，並定其應執行之刑，以資懲戒。
五、據上論斷，應依刑事訴訟法第273條之1第1項、第299條第1
    項前段，毒品危害防制條例第10條第1項、第2項，刑法第11
    條前段、第51條第5款前段，判決如主文。
本案經檢察官甲○○到庭執行職務
中    華    民    國    95    年    11    月    30    日
                    刑事第十庭  法  官  林臻嫺
以上正本證明與原本無異。
如不服本判決，應於送達後10日內，向本院提出上訴狀。
                                書記官  許悉愛
中    華    民    國    95    年    11    月    30    日
附錄本案論罪科刑法條全文：
毒品危害防制條例第10條
施用第一級毒品者，處 6 月以上 5 年以下有期徒刑。
施用第二級毒品者，處 3 年以下有期徒刑。


司法院資訊處製作；財團法人民間司法改革基金會備份。
